【裁判字號】    95,家抗,5
【裁判日期】    951212
【裁判案由】    指定遺產管理人
【裁判全文】
臺灣花蓮地方法院民事裁定               95年度家抗字第5號
抗  告  人  財政部國有財產局
法定代理人  丁○○
代  理  人  甲○○
複  代理人  乙○○
相  對  人  花蓮縣吉安鄉農會
法定代理人  丙○○
上列當事人間聲請指定遺產管理人事件，抗告人對於民國95年4
月24日本院95年度財管字第1號第一審裁定提起抗告，本院裁定
如下：
      主  文
原裁定第1項廢棄。
上開廢棄部分，指定謝易霖為被繼承人謝萬德之遺產管理人。
其餘抗告駁回。
抗告程序費用及聲請程序費用各新台幣壹仟元由被繼承人謝萬德
之遺產負擔。
      理  由
一、抗告意旨略以：
（一）本件倘先順位繼承人均已拋棄繼承，其次順序繼承人之有
      無不明而應準用關於無人承認繼承之規定時，應先審核可
      否依民法第1177條規定選定遺產管理人。如無法選定遺產
      管理人者，因此類拋棄繼承事件，多屬遺債大於遺產，形
      同破產，儘量避免選任國有財產局為遺產管理人。且聲請
      法院選定遺產管理人，法院有裁量權，不受聲請人之拘束
      ，可以職權選任適當之遺產管理人，而選任時須考慮其適
      切性，亦即管理遺產須公平外，應以對遺產、遺債情況瞭
      解較深者為優先選任。
（二）本件被繼承人謝萬德雖遺有財產可供執行，惟已知各順位
      繼承人均已拋棄繼承，則本件被繼承人遺債大於遺產之可
      能性相當高。又依民法第1179條之規定，遺產管理人之職
      務在於編制遺產清冊、為保存遺產必要之處置、清償債權
      或交付遺贈物及遺產之移交等事務，自應由與被繼承人關
      係密切，且對於被繼承人之遺產及遺產事務有相關瞭解者
      任之，顯較對被繼承人毫無所悉之第三人或抗告人更具適
      切性，本件被繼承人之法定繼承人雖均已拋棄繼承，仍無
      礙其擔任遺產管理人之適格，實不應置身事外，且渠等對
      於被繼承人之債權、債務必較抗告人明瞭，而渠等知悉以
      拋棄繼承方式規避債務，自有相當知識與能力擔任被繼承
      人之遺產管理人。再者，抗告人乃公務機關，依國有財產
      法之規定綜理國有財產事務，執行事務所需預算為全國人
      民納稅所得，倘顯無遺產可歸國庫，自不宜選任抗告人為
      遺產管理人，以避免代管私人遺產之管理費用無法由被繼
      承人之遺產歸墊，導致利用全民資源負擔個人私務之支出
      ，顯不符社會公平原則，爰提起抗告，請求自本案被繼承
      人之繼承人或親屬中，另行選任更適切之人擔任遺產管理
      人等語。
二、相對人於原審聲請意旨略以：相對人為被繼承人謝萬德之債
    權人，謝萬德於94年4月22日死亡，其全體繼承人均拋棄繼
    承，且其全體繼承人未於法定期間召開親屬會議及選任遺產
    管理人，為此聲請指定財政部國有財產局為謝萬德之遺產管
    理人等語。
三、按繼承開始時，繼承人之有無不明者，由親屬會議於一個月
    內選定遺產管理人，並將繼承開始及選定遺產管理人之事由
    ，向法院報明；親屬會議依前條規定為報明後，法院應依公
    示催告程序，定六個月以上之期限，公告繼承人，命其於期
    限內承認繼承。無親屬會議或親屬會議未於前條所定期限內
    選定遺產管理人者，利害關係人或檢察官，得聲請法院選任
    遺產管理人，並由法院依前項規定為公示催告，非訟事件法
    第41條第1項、民法第1177條、第1178條分別定有明文。又
    先順序繼承人均拋棄繼承，其次順序繼承人有無不明而應準
    用關於無人承認繼承之規定時，應審核可否依民法第1177條
    規定選任遺產管理人。如無法選任遺產管理人者，因此類拋
    棄繼承事件，多屬遺債大於遺產，形同破產，儘量避免選任
    國有財產局為遺產管理人，有司法院74年10月15日（74）院
    臺廳一字第05786號函可參。
四、經查：
（一）本件被繼承人之法定繼承人謝易霖、高偉凡、高偉雯、謝
      秀春、謝萬保、謝秀雲、謝秀美、謝秀鳳、李秀霞均已拋
      棄繼承，除謝易霖、謝秀雲住花蓮縣市，其餘繼承人均住
      花蓮縣以外之縣市，其等並未依法召開親屬會議選任遺產
      管理人，亦均無意願擔任遺產管理人等情，業經原審調閱
      94年度繼字第155號卷宗查明無誤，並有繼承人戶籍謄本
      、相對人函、辦理選任遺產管理人調查表等件附於原審卷
      可憑。又被繼承人謝萬德因積欠相對人債務，經相對人向
      本院民事執行處聲請對謝萬德之財產強制執行，執行結果
      「因債務人（即謝萬德）現無財產可供執行，致未能執行
      」，而由本院於94年6月24日核發債權憑證予相對人，此
      亦有上開債權憑證一件附於原審卷可稽。
（二）然本院審酌抗告人乃公務機關，依國有財產法之規定綜理
      國有財產之事務，執行事務所需預算為全國人民納稅所得
      ，謝萬德於生前經本院民事執行處強制執行結果，既已無
      財產可供執行，顯無遺產可歸國庫，自不宜選任抗告人為
      遺產管理人，以避免代管私人遺產之管理費用無法由被繼
      承人之遺產歸墊，導致利用全民資源負擔個人私務之支出
      。又謝易霖為被繼承人之獨子，學歷為四維高中電工科，
      經歷為指職士官退伍，並設籍花蓮市，應較能熟悉被繼承
      人之財務狀況並有擔任遺產管理人之能力。綜上，認選任
      謝易霖為被繼承人謝萬德之遺產管理人較為適當，原裁定
      逕行指定抗告人為遺產管理人，尚有未洽，本件抗告就此
      部分為有理由，爰廢棄原裁定主文第1項，並另行裁定如
      主文所示。
五、據上論結，本件抗告為一部有理由，一部無理由，依非訟事
    件法第44條、第46條、民事訴訟法第495條之1第1項、第449
    條第1項、第450條、第95條、第79條，裁定如主文。
中    華    民    國    95    年    12    月    12    日
                        臺灣花蓮地方法院民事庭
                            審判長法官  林碧玲
                            法      官  蕭一弘
                            法      官  陳燁真
以上正本係照原本作成
本裁定不得抗告
中    華    民    國    95    年    12    月    12    日
                            法院書記官  唐千惠


司法院資訊處製作；財團法人民間司法改革基金會備份。
